臺灣臺中地方法院民事判決
108年度訴字第3358號
原      告  王逸偉  
訴訟代理人  陳光龍律師
複  代理人  王羿文律師
訴訟代理人  王文才  
被      告  蔡正治  
訴訟代理人  劉嘉莉  
被      告  陳俊榮  

            陳美珍  
            陳易助  
            陳哲男  
            陳進帆  
            陳永鎮  
            顏水潭  
            顏水發  

            顏秋生  


            王顏秀宜

            陳俊穎  
            王逸其  
上列當事人間請求分割共有物事件，本院於民國110年10月22日
言詞辯論終結，判決如下：
    主      文
一、兩造共有臺中市○○區○○○段000地號、面積3346.1平方公尺之
    土地，分割如附圖一即臺中市清水地政事務所複丈日期民國
    110年5月14日土地複丈成果圖、附表二所示。
二、訴訟費用由兩造按附表一所示之比例負擔。
    事實及理由
壹、程序方面：
一、按訴訟繫屬中為訴訟標的之法律關係，雖移轉於第三人，於
    訴訟無影響；前項情形，第三人經兩造同意，得聲請代移轉
    之當事人承當訴訟，民事訴訟法第254條第1項、第2項定有
    明文。共有人中之被告一人將應有部分移轉予原告時，原告
    應承當該被告之訴訟上地位，但因原告承當時，就其承當之
    部分已無兩造對立關係，故原告撤回該共有人之訴訟，於法
    並無不合（最高法院97年度台上字第2105號判決意旨參照）
    。本件原告於民國109年8月10日訴訟繫屬中，買賣取得原被
    告陳松、陳景銘就臺中市○○區○○○段000地號、面積3346.1平
    方公尺之土地（下稱系爭土地）應有部分各1/30、31579/24
    4422，並於109年8月28日完成所有權移轉登記，此有土地登
    記謄本在卷可稽（見本院卷第287至293頁），原告於109年1
    0月12日聲明承當訴訟（見本院卷第239頁），並撤回對陳松
    、陳景明之起訴（見本院卷第283至285頁），經陳松、陳景
    明同意（見本院卷第305、367頁），即生撤回之效力。
二、被告經合法通知，無正當理由，均未於言詞辯論期日到場，
    核無民事訴訟法第386條各款所列情形，爰依原告聲請，由
    其一造辯論而為判決。
貳、實體方面：
一、原告主張：系爭土地為兩造分別共有，應有部分比例如附表
    一所示。系爭土地並無不能分割之情事，共有人間亦未定有
    不分割期限之約定，惟兩造協議分割無果，爰依民法第823
    條第1項、第824條之規定，訴請分割系爭土地。又如附圖一
    即臺中市清水地政事務所複丈日期民國110年5月14日土地複
    丈成果圖所示之分割方案，伊分得之附圖一編號甲⑶部分雖
    未與道路相接，惟已獲伊之兄即被告王逸其同意得通行其分
    得之附圖一編號甲⑵部分土地；附圖一編號丁部分土地設為
    道路，方便對外通行；另考量被告陳俊榮、陳易助、陳哲男
    、陳進帆應有部分較小，為避免土地分割過細，由上開4人
    共同分得附圖一編號辛部分土地，此分割方案應屬妥適。另
    系爭土地面積甚大，而伊所有系爭土地應有部分之比例不低
    ，變價分割對伊不利，不同意變價分割等語。並聲明：如主
    文第1項所示。
二、被告未於言詞辯論期日到場，據其之前到庭及具狀陳述則以
    ：
(一)被告蔡正治：同意分割系爭土地，願意與其他共有人維持共
    有等語。
(二)被告陳易助：同意分割系爭土地，但希望原告能購買伊之系
    爭土地應有部分，或採變價分割，否則希望土地維持原狀等
    語。並聲明：原告之訴駁回。
(三)被告陳永鎮：同意分割系爭土地，伊希望能單獨分得土地，
    但若無法單獨分得土地，可接受與其他共有人維持共有等語
    。
(四)被告顏水發、王顏秀宜：希望原告購買伊之系爭土地應有部
    分，或採變價分割並聲明：原告之訴駁回。
(五)被告陳俊穎：同意如附圖一、附表二所示之分割方案等語。
(六)被告王逸其：同意如附圖一、附表二所示之分割方案，同意
    原告分得之附圖一甲⑶部分土地，得通行伊分得之附圖一甲⑵
    部分土地等語。
(七)被告陳俊榮、陳美珍、陳哲男、陳進帆、顏水潭、顏秋生未
    為聲明或陳述。
三、本院之判斷：
(一)各共有人，除法令另有規定外，得隨時請求分割共有物，但
    因物之使用目的不能分割或契約訂有不可分割之期限者，不
    在此限。共有物之分割，依共有人協議之方法行之。分割之
    方法，不能協議決定者，法院得因任何共有人之聲請，命以
    原物分配於各共有人，民法第823條第1項及第824條第1項、
    第2項第1款分別定有明文。查，兩造共有系爭土地，應有部
    分如附表一所示；系爭土地使用分區為保護區，屬農業用地
    興建農舍辦法規定之農業用地，非耕地，未經套繪管制；系
    爭土地無因物之使用目的不能分割或訂有不分割期限之約定
    ，且兩造無法協議決定分割方法等節，為到庭之兩造所不爭
    執，並有土地登記謄本、地籍圖、臺中市政府都市發展局函
    文、臺中市政府農業局函文、臺中市清水地政事務所函文附
    卷可稽（見本院卷第149至153、160、669至673頁），應屬
    真實，是原告依上開規定，請求分割系爭土地，即屬有據。
(二)共有人因共有物分割之方法不能協議決定，而提起請求分割
    共有物之訴，應由法院依民法第824條命為適當之分配，不
    受任何共有人主張之拘束；惟定共有物分割之方法，固可由
    法院自由裁量，但仍應斟酌各共有人之意願、共有物之性質
    、價格、分割前之使用狀態、經濟效用、分得部分之利用價
    值及全體共有人之利益等有關情狀，定一適當公平之方法以
    為分割。經查：
  1.系爭土地上坐落有如附圖二即臺中市清水地政事務所複丈日
    期民國109年1月15日土地複丈成果圖現況測量圖編號A所示
    之道路，該道路北方即如附圖二現況測量圖編號B部分由他
    人種植農作物使用，其餘部分則為空地、雜草等情，業經本
    院於109年1月15日會同兩造及臺中市清水地政事務所測量人
    員至現場履勘明確，並製有勘驗筆錄及照片在卷可憑（見本
    院卷第181至195頁），該地政事務所亦經本院囑託繪製附圖
    二現況測量圖可參，堪信真實。
　2.本件原告、被告陳俊穎、王逸其均同意以如附圖一、附表二
    所示之方法分割，其餘被告則未表示反對意見，可見此分割
    方法符合多數共有人之利益。
　3.觀之系爭土地上原即設有如附圖二現況測量圖編號A所示之
    道路，是依現況於大約相同位置設置一寬度4.09公尺之道路
    如附圖一編號丁所示，由兩造依原應有部分比例維持共有，
    以利兩造分得土地對外聯絡通行，應屬妥適。又如附圖一所
    示分割後之土地，除原告分得之附圖一編號甲⑶部分土地外
    ，其餘土地均與上開附圖一編號丁所示道路相鄰，方便對外
    通行。而原告分得如附圖一編號甲⑶部分土地雖未與道路相
    鄰，惟被告王逸其同意原告分得之附圖一編號甲⑶部分土地
    ，得通行被告王逸其分得之附圖一編號甲⑵部分土地，連接
    上開道路以對外通行，業經被告王逸其陳述明確（見本院卷
    第593頁），是原告分得之附圖一編號甲⑶部分土地以此方式
    對外通行，應無不可。故採取如附圖一、附表二所示之分割
    方案，各筆土地對外通行均無不便之處，且無需另再設置其
    他道路以供通行，避免侵害各共有人可分得之土地面積，對
    各共有人均屬有利。
　4.又原告、被告王逸其為兄弟（見本院卷第651、653頁戶籍資
    料查詢結果），如附圖一編號甲⑶、丙部分土地分歸原告，
    與之相鄰之附圖一編號甲⑵部分土地分歸被告王逸其，使原
    告、被告王逸其取得土地位置相連，方便其等兄弟2人共同
    開發利用土地，可得土地較大經濟效益。又原告及被告王逸
    其、陳俊穎3人所有系爭土地應有部分比例最大，且其等3人
    原希望共同分得土地（參原告原主張如本院卷第43頁及附圖
    二分割方案圖所示之分割方案編號甲部分），可見其等3人
    有共同整合利用土地之意願，故由被告陳俊穎單獨取得如附
    圖一編號甲⑴所示之土地，與原告、被告王逸其分得之附圖
    一編號甲⑴、甲⑵土地相鄰，使原告及被告王逸其、陳俊穎得
    共同整合利用各自分得之土地，以發揮土地最大經濟效用，
    對公、私益均屬有利。
  5.再者，被告陳永鎮、陳美珍、蔡正治分別單獨取得如附圖一
    編號戊、己、庚所示之土地，該等土地均臨路且形狀方正，
    便利被告陳永鎮、陳美珍、蔡正治各自規劃使用分得土地。
    又被告顏水潭、顏水發、顏秋生、王顏秀宜公同共有系爭土
    地應有部分，由其等4人共同分得如附圖一編號壬所示之臨
    路且形狀方正土地，並保持公同共有，亦屬有利。另被告陳
    俊榮、陳易助、陳哲男、陳進帆各自所有系爭土地應有部分
    均為1/120，比例較小，若均單獨分得土地，扣除應分擔如
    附圖一編號丁部分設為共有道路之面積後，每人可分得之土
    地面積僅有26.21平方公尺【計算式：（3346.1-200.34）×1
    /120=26.21，小數點2位下四捨五入】，面積過小，不利使
    用，且系爭土地屬農業用地，為免農用土地分割過細，故將
    如附圖一編號辛所示土地分歸被告陳俊榮、陳易助、陳哲男
    、陳進帆，由其等4人依其等間就系爭土地原應有部分比例
    即各1/4保持共有取得，應屬妥適。
　6.以裁判分割方法，係以原物分配於各共有人為優先，原物分
    配顯有困難時，始得變賣共有物，此觀民法第824條第2項第
    2款即明。系爭土地既得依附圖一、附表二所示分割方案，
    以原物分配於各共有人，亦無何土地細分或分割後之土地各
    部分難以利用或價值有相當之減損之情事，則被告陳易助、
    顏水發、王顏秀宜等部分共有人主張應以變價分割一節，難
    認可採。
  7.綜上，本院審酌兩造之意願、土地整體之利用價值，並兼顧
    使用現狀、共有人意願及兩造間共有價值平等均衡原則，認
    如附圖一、附表二所示之分割方法應為最適當之分割方案，
    爰判決如主文第1項所示。
四、因共有物分割、經界或其他性質上類似之事件涉訟，由敗訴
    當事人負擔訴訟費用顯失公平者，法院得酌量情形，命勝訴
    之當事人負擔其一部，民事訴訟法第80條之1定有明文。本
    件分割共有物之訴部分，本質上並無訟爭性，兩造本可互換
    地位，原告起訴雖於法有據，但被告之應訴，實因訴訟性質
    所不得不然，本院認訴訟費用如由敗訴當事人負擔，顯失公
    平，而應由兩造原應有部分比例負擔，始為公允，爰諭知本
    件訴訟費用之負擔比例如主文第2項所示。
五、本件事證已臻明確，兩造其餘主張與攻擊防禦方法及所提證
    據，經審酌後認與判決之結果不生影響，爰不逐一論述，併
    此敘明。
六、訴訟費用負擔之依據：民事訴訟法第80條之1。
中　　華　　民　　國　　110 　年　　11　　月　　19　　日
                  民事第三庭  審判長法  官  陳宗賢
                                    法  官  王金洲
                                    法  官  劉育綾
正本係照原本作成。
如對本判決上訴，須於判決送達後20日內向本院提出上訴狀。如
委任律師提起上訴者，應一併繳納上訴審裁判費。
中　　華　　民　　國　　110 　年　　11　　月　　19　　日
                                    書記官  黃詩涵
附表一：
編號 共有人姓名 應有部分比例 1 王逸偉 00000000分之0000000 2 蔡正治 54316分之2000 3 陳俊榮 120分之1 4 陳美珍 30分之1 5 陳易助 120分之1 6 陳哲男 120分之1 7 陳進帆 120分之1 8 陳永鎮 18分之1 9 顏水潭 公同共有54316分之2000 10 顏水發  11 顏秋生  12 王顏秀宜  13 陳俊穎 00000000分之0000000 14 王逸其 00000000分之0000000 

附表二：
土地 附圖一編號 面積（平方公尺） 所有權人 臺中市○○區○○○段000地號、面積3346.1平方公尺 甲⑴ 1009.17 陳俊穎  甲⑵ 504.59 王逸其  甲⑶ 504.59 王逸偉  丙 511.28 王逸偉  丁 200.34 兩造按如附表一所示之應有部分比例維持共有  戊 174.76 陳永鎮  己 104.87 陳美珍  庚 115.83 蔡正治  辛 104.84 陳俊榮、陳易助、陳哲男、陳進帆按各4分之1之應有部分比例維持共有  壬 115.83 顏水潭、顏水發、顏秋生、王顏秀宜公同共有  計 3346.1